臺灣高雄地方法院民事判決　　　　　　　　100年度選字第6號
原　　　告　臺灣高雄地方法院檢察署檢察官王柏敦
　　　　　　臺灣高雄地方法院檢察署檢察官李宛凌
　　　　　　臺灣高雄地方法院檢察署檢察官黃齡慧
共　　　同
訴訟代理人　嚴寶明
　　　　　　翁智偉
　　　　　　許炳華
被　　　告　蘇繁雄
訴訟代理人　王進勝律師
　　　　　　黃淑芬律師
　　　　　　陶德斌律師
上列當事人間當選無效事件，本院於民國100 年6 月9 日言詞辯
論終結，判決如下：
    主      文
民國九十九年十一月二十七日舉行之高雄市○○○里○○○○路
竹區鴨寮里里長公告當選人即被告蘇繁雄當選無效。
訴訟費用由被告負擔。
    事實及理由
一、本件原告主張：被告係高雄縣市合併後第1 屆高雄市路竹區
    鴨寮里里長登記第2 號參選人，並經高雄市選舉委員會於民
    國99年12月2 日公告被告當選第1 屆高雄市路竹區鴨寮里里
    長；惟被告為期順利當選，與其配偶蘇秀貴及其樁腳蘇東皇
    、李玉菁、黃秋環、吳春花等人，共同基於對有投票權人行
    交付賄賂而約定投票權為一定行使之犯意，於同年10月22日
    晚上7 時許，由蘇東皇至位於高雄市路竹區鴨寮里（即前高
    雄縣路竹鄉鴨寮村，下同）復興路367 巷55弄34-15 號方黃
    桂枝住處，由方黃桂枝提供其住處附近具投票權人名單作為
    蘇東皇買票之用；復於同年10月間某日，於高雄市路○區○
    ○里○○路117 巷6 號被告住處，由蘇秀貴交付新臺幣（下
    同）4 萬2,000 元、2,000 元予李玉菁、於99年10月下旬至
    11 月 上旬間某日，於上開被告住處，再由蘇秀貴交付一筆
    金額不詳之現金予黃秋環，囑託黃秋環、李玉菁於附表所示
    時間、地點，以每位有投票權人1,000 元之代價，交付附表
    所示之賄款，並約定於里長選舉時投票支持被告而為投票權
    之一定行使。嗣經原告指揮司法警察於99年11月10日執行搜
    索扣得現金、帳冊及附表所示等人交回之賄款。被告雖否認
    知悉並曾與蘇秀貴為合意進行賄選之舉，然參以蘇秀貴為被
    告之配偶，關係密切，互相信任，亦於被告競選總部大力幫
    忙，被告自無可能諉為不知蘇秀貴賄選之情，顯係由被告所
    授意為之；另蘇東皇賄選部分，蘇東皇稱被告叔叔，亦與被
    告關係密切，若非被告授意，如何進行賄選聯絡事宜，又被
    告亦曾向訴外人黃榮宗賄選，即已該當於公職人員選舉罷免
    法（下稱選罷法）第99條第1 項之規定。為此，爰依選罷法
    第120 條第1 項第3 款之規定，提起本訴。並聲明：99 年
    11月27日舉行之第1 屆高雄市路竹區鴨寮里里長公告當選人
    即被告蘇繁雄之當選無效。
二、被告則以：被告於競選期間，固有於里內至各里民住處拜票
    之行為，惟並無向有投票權人賄選買票，亦無要求任何第三
    人向有投票權之人賄選買票，而原告主張附表所示等被賄選
    人，係由蘇秀貴、黃秋環、李玉菁、吳春花交付賄款，並無
    任何證據顯示被告知悉或由被告授意，即與被告無涉，原告
    自應就被告賄選負舉證責任。是縱被告配偶蘇秀貴於偵查中
    曾自認提供李玉菁、黃秋環之買票資金，實乃基於夫妻情誼
    私自為之，況被告與蘇秀貴並未同住，被告亦未掌管家中經
    濟，對蘇秀貴如何支出賄款並委由他人代為買票等情，被告
    均不在場亦不知悉，自不得徒以被告之配偶蘇秀貴涉及賄選
    遽認被告知情並參選賄選，而任意將選罷法第120 條第1項
    第3 款之規範對象擴及當選人以外之人。再者，蘇秀貴賄選
    對象有十餘人，而投票結果被告當選票數高於第二高票100
    餘票，是蘇秀貴縱有賄選行為，於選舉結果無影響等語，資
    為抗辯。並聲明：原告之訴駁回。
三、本件兩造所不爭執之事實：
（一）被告前曾參選高雄縣市合併後第1 屆之高雄市路竹區鴨寮
      里里長之選舉，其後並經高雄市選舉委員會公告當選為第
      1屆高雄市路竹區鴨寮里長長。
（二）蘇秀貴為被告之配偶。
（三）蘇秀貴於高雄市第1 屆里長選舉期間，曾因委由他人向高
      雄市路竹區鴨寮里內部分合法選民為賄選之舉，而遭臺灣
      高雄地方法院檢察署檢察官偵查後，以違反選罷法而提起
      公訴。
四、本件之爭點：被告是否與蘇秀貴有賄選之犯意聯絡？
五、本院之判斷：
（一）按當選人有同法第99條第1 項者，選舉委員會、檢察官或
      同一選舉區之候選人得以當選人為被告，自公告當選人名
      單之日起30日內，向該管轄法院提起當選無效之訴。選罷
      法第120 條第1 項第3 款定有明文。又同法第99條第1 項
      規定：對於有投票權之人，行求期約或交付賄賂或其他不
      正利益，而約其不行使投票權或為一定之行使者，處三年
      以上十年以下有期徒刑，得併科新臺幣一百萬元以上一千
      萬元以下罰金。選罷法第120 條第1 項既明文規定賄選之
      主體為當選人，法文文義已明確，依文義解釋法理，自不
      得捨文義而就其他，再以論理擴張解釋之方法，將之及於
      當選人以外之人。上開法條既明文以當選人對於有投票權
      之人，行求期約、或交付賄賂或其他不正利益，而約其不
      行使投票權或為一定之行使為要件，自不及於當選人以外
      之親友、競選團隊助選員等個人之賄選行為，以避免競選
      對手利用競選團隊成員所為之誣陷、或競選團隊中個別之
      不當行為，令當選人陷於不可測之危險，而喪失當選人之
      資格，甚而導致不正確之選舉結果，如此即有違當選無效
      訴訟之立法目的，故選罷法第120 條第1 項規範之對象，
      自仍限於當選人本人之行為，始足當之；惟查近年來檢調
      機關雖強力查察賄選，然部分候選人為達勝選目的，仍以
      各種方式進行賄選，以此賄選之不正當手段競選之候選人
      ，恐因賄選被查獲後，縱使當選，亦將被提起當選無效之
      訴，故為避免賄選被查獲，候選人不會親自進行賄選，大
      抵係假借其至親好友、配偶或選舉幹部之手進行賄選，俾
      一旦被查獲，尚可辯解其未參與賄選，以免被提起當選無
      效之訴，是如當選人之至親好友、配偶或主要選舉幹部有
      符合選罷法第120 條第1 項第3 款規定之情事，應考量就
      當選人指使其至親好友、配偶或選舉幹部進行賄選部分，
      是以如有直接證據、或綜合其他間接事證，足以證明當選
      人對其親友、或競選團隊成員之賄選行為，有共同參與、
      或授意、或同意等不違背其本意，而推由該等人實行賄選
      之行為者，應係當選人與該等之人為共同賄選之行為，自
      符合選罷法第12 0條第1 項規範之對象，合先敘明。
（二）雖被告否認知悉其配偶蘇秀貴有賄選之事實，亦未曾與蘇
      秀貴有何賄選之犯意聯絡云云；而蘇秀貴於本院刑事庭審
      理本院100 年度選訴字第20號被告違反公職人員選舉罷免
      法案件（下稱系爭刑事案件）時，亦稱被告並不知情云云
      。惟查，蘇秀貴曾委由訴外人李玉菁、黃秋環、方黃桂枝
      等人協助向高雄市路竹區鴨寮里選民買票之事實，業據蘇
      秀貴於系爭刑事案件行準備程序時，自承在卷，此有系爭
      刑事案件100 年3 月24日準備程序筆錄在卷（見本院卷第
      291 頁背面）；而證人即自李玉菁處取得里長選舉賄款之
      人彭琇卿之配偶黃榮宗於系爭刑事案件偵查時，先於99年
      11月12日偵訊時證述：知道我太太（即彭琇卿，下同）有
      收受李玉菁所交付為蘇繁雄競選里長的買票錢，而李玉菁
      之前曾向我買票而被我拒絕，我告訴我太太因為我工作關
      係，行政中立，不能參與政治，不能收買票金，我要我太
      太將買票金給我，我拿去還蘇繁雄，蘇繁雄說因為我們幫
      忙，算是走路工，喝涼水的錢，不用還了；而之前我去蘇
      繁雄家時，其中有一次我就向他（指被告蘇繁雄）說不要
      跟我買票，因為當時我聽到風聲說蘇繁雄會買票，又因為
      蘇繁雄曾經跟我說叫我幫忙，我不想幫忙，甚至說要給我
      買票錢等語（見99選偵字第80號卷二第144-146 頁）；再
      於99年12月24日偵訊時再證述：之前所說向蘇繁雄說叫他
      不要跟我買票是在第二次我拿錢要還蘇繁雄時說的，而蘇
      繁雄在我掏錢出來時，我跟他說我不要讓人家買票，依你
      想要幫忙做事的意願，應該不用買票，他就跟我在那邊推
      ，說請我收下，順便說錢他沒有在管，叫我收下，我當時
      有讓蘇繁雄知道這是買票錢，而在我跟他說了之後，他還
      是叫我收下，而之前所聽到蘇繁雄要買票的風聲是李玉菁
      跟我說的，我確實曾向蘇繁雄表示這個買票錢我不要等語
      （見99選偵字第80號卷三第173-175 頁）。依證人黃榮宗
      所證述，其本即係支持被告，又證人黃榮宗亦曾受邀至被
      告家中唱歌，此經被告之配偶蘇秀貴於系爭刑事案件時陳
      述在卷（參見本院卷第232 頁），在被告與黃榮宗並無仇
      恨夙怨之情形下，證人黃榮宗當無甘冒偽證罪追訴之風險
      而胡亂誣指之理，是證人黃榮宗之證詞，應可堪採信。
（三）是依證人黃榮宗所為上開可堪採信之證述，證人黃榮宗既
      持其配偶彭琇卿自李玉菁處所收受之賄款，親自至被告住
      所，並向被告明確告知欲返還者係買票款項，被告竟仍向
      證人黃榮宗表示要證人黃榮宗收下等語，被告其後反而辯
      稱並不知悉有買票情事，自與常情相背而難採信。參以現
      今之選舉活動，於候選人登記競選後，多設立競選總部，
      或組織助選團隊，積極助選，發動文宣廣告。是觀諸選舉
      行為，候選人之競選活動絕非一人所得完成，須由整體競
      選團隊群策群力，榮辱成敗共享，當選絕非候選人一人之
      榮耀，而係整體競選團隊之努力。尤以，現今選戰動員投
      入之人力物力甚為龐大，各候選人為統籌選戰之進行，無
      不為此目的成立競選團隊，團隊之重要幹部在為候選人贏
      得勝選之目標下，與各候選人形成緊密之共同體。而單由
      候選人獨立參與、規劃全局之狀況要屬少數。從而，候選
      人就其重要輔選幹部或至親，如對選民行賄，要求投票予
      該候選人，除有特殊之情事外，客觀上即應足認係經候選
      人事先授意決策而為之。被告與蘇秀貴既係夫妻關係，蘇
      秀貴人實係上訴人最親密、最值信任之人，況蘇秀貴亦曾
      協助被告競選而為拜票之舉，此經被告自承在卷（見本院
      卷第339 頁），而蘇秀貴於系爭刑事案件審理時，已自承
      知悉買票係屬違法之事（見本院卷第309 頁背面），據此
      ，身為被告最親密、又最值信任之蘇秀貴，為達被告當選
      之目的，而以不正之手段賄選，再參以上揭證人黃榮宗之
      證詞，倘謂被告全然不知，而未同意，實屬異於常情，故
      被告上開所辯，尚難遽採。堪認被告應與蘇秀貴就交付款
      項予李玉菁、黃秋環、方黃桂枝等人，用以向高雄市路竹
      區鴨寮里選民賄選之事，確有犯意聯絡及行為分擔。又因
      李玉菁、黃秋環、方黃桂枝亦已將自蘇秀貴處所取得之賄
      款，分別交付予如附表所示之人，此均為李玉菁、黃秋環
      及方黃桂枝於系爭刑事案件審理中自承無訛（見本院卷第
      291 頁背面、第292 頁），則依上開規定及說明，即已構
      成被告當選無效之理由。
六、綜上所述，被告既確有選罷法第99條第1 項之交付賄賂，而
    約為投票權一定之行使之行為，則原告依選罷法第120 條第
    1 項第3 款之規定，請求宣告99年11月27日舉行之第1 屆高
    雄市路竹區鴨寮里里長公告當選人即被告蘇繁雄之當選無效
    ，即有理由而應予准許。
七、本件事證已臻明確，兩造其餘攻擊防禦方法，包括蘇秀貴究
    有無委託蘇東皇及吳春花賄選等情，核與本件判決結果不生
    影響，爰不再一一加以論述，併此敘明。
據上論結，本件原告之訴為有理由，依民事訴訟法第78條，判決
如主文。
中    華    民    國  100     年    6     月    23    日
                    選舉法庭審判長法  官  楊國祥
                                  法  官  林書慧
                                  法  官  李怡諄
以上正本係照原本作成。
如對本判決上訴，須於判決送達後20日內向本院提出上訴狀。如
委任律師提起上訴者，應一併繳納上訴審裁判費。
中    華    民    國  100     年    6     月    23    日
                                  書記官  陳俊亦
附表：
┌─┬───┬────┬────┬────┬────┬───┐
│編│行賄人│行賄對象│時    間│地    點│行賄金額│備  註│
│號│      │        │        │        │        │      │
│  │      │        │        │        │        │      │
├─┼───┼────┼────┼────┼────┼───┤
│1 │蘇秀貴│黃秋環  │99 年 10│高雄縣路│2,000元 │      │
│  │      │        │月下旬至│竹鄉鴨寮│        │      │
│  │      │        │11 月上 │村保民路│        │      │
│  │      │        │旬某日  │117 巷 6│        │      │
│  │      │        │        │號      │        │      │
│  │      │        │        │        │        │      │
├─┼───┼────┼────┼────┼────┼───┤
│2 │蘇秀貴│李玉菁  │99 年 10│高雄縣路│5,000元 │其中  │
│  │      │        │月間某日│竹鄉鴨寮│        │2,000 │
│  │      │        │        │村保民路│        │元係走│
│  │      │        │        │117巷6號│        │路工資│
│  │      │        │        │        │        │      │
│  │      │        │        │        │        │      │
├─┼───┼────┼────┼────┼────┼───┤
│  │      │        │        │        │        │      │
│3 │黃秋環│張誌偉  │99年10月│高雄縣路│3,000元 │      │
│  │      │        │25日至29│竹鄉鴨寮│        │      │
│  │      │        │日間某日│村復興路│        │      │
│  │      │        │7時30分 │327巷90 │        │      │
│  │      │        │        │弄14號附│        │      │
│  │      │        │        │近      │        │      │
├─┼───┼────┼────┼────┼────┼───┤
│4 │黃秋環│陳志華  │99年10月│高雄縣路│3,000元 │其中  │
│  │      │        │間某日晚│竹鄉鴨寮│        │1,000 │
│  │      │        │上      │村復興路│        │元係轉│
│  │      │        │        │327巷88 │        │行賄胡│
│  │      │        │        │弄5號   │        │廣龍之│
│  │      │        │        │        │        │賄款  │
│  │      │        │        │        │        │      │
│  │      │        │        │        │        │      │
│  │      │        │        │        │        │      │
├─┼───┼────┼────┼────┼────┼───┤
│5 │李玉菁│劉美貞  │99年11月│高雄縣路│1,000元 │      │
│  │      │        │初某晚  │竹鄉復興│        │      │
│  │      │        │        │路327巷 │        │      │
│  │      │        │        │口      │        │      │
├─┼───┼────┼────┼────┼────┼───┤
│6 │李玉菁│許素綾  │99年10月│高雄縣路│2,000元 │      │
│  │      │        │底、11月│竹鄉鴨寮│        │      │
│  │      │        │初      │村復興路│        │      │
│  │      │        │        │327巷92 │        │      │
│  │      │        │        │弄13號  │        │      │
├─┼───┼────┼────┼────┼────┼───┤
│7 │李玉菁│程月理  │99年10月│高雄縣路│3,000元 │      │
│  │      │        │24日上午│竹鄉鴨寮│        │      │
│  │      │        │9時許   │村復興路│        │      │
│  │      │        │        │327巷92 │        │      │
│  │      │        │        │弄9號   │        │      │
├─┼───┼────┼────┼────┼────┼───┤
│8 │李玉菁│王金池  │99年11月│高雄縣路│4,000元 │      │
│  │      │        │初某晚7 │竹鄉鴨寮│        │      │
│  │      │        │、8時許 │村復興路│        │      │
│  │      │        │        │327巷92 │        │      │
│  │      │        │        │弄16號李│        │      │
│  │      │        │        │玉菁住處│        │      │
├─┼───┼────┼────┼────┼────┼───┤
│9 │李玉菁│陳余金霞│99年10月│高雄縣路│1,000元 │      │
│  │      │        │底某日晚│竹鄉鴨寮│        │      │
│  │      │        │上7、8時│村復興路│        │      │
│  │      │        │許      │327巷92 │        │      │
│  │      │        │        │弄6號   │        │      │
├─┼───┼────┼────┼────┼────┼───┤
│10│李玉菁│林秀日  │99年11月│高雄縣路│10,000元│其中  │
│  │      │        │初      │竹鄉鴨寮│        │5,000 │
│  │      │        │        │村復興路│        │元係轉│
│  │      │        │        │327巷92 │        │行賄林│
│  │      │        │        │弄12號  │        │味之賄│
│  │      │        │        │        │        │款    │
│  │      │        │        │        │        │      │
│  │      │        │        │        │        │      │
│  │      │        │        │        │        │      │
├─┼───┼────┼────┼────┼────┼───┤
│11│李玉菁│陳運德  │99年10月│高雄縣路│1,000元 │      │
│  │      │        │底、11月│竹鄉鴨寮│        │      │
│  │      │        │初      │村復興路│        │      │
│  │      │        │        │327巷92 │        │      │
│  │      │        │        │弄14號  │        │      │
├─┼───┼────┼────┼────┼────┼───┤
│12│李玉菁│謝淑美  │99年11月│高雄縣路│1,000元 │      │
│  │      │        │初      │竹鄉鴨寮│        │      │
│  │      │        │        │村復興路│        │      │
│  │      │        │        │327巷92 │        │      │
│  │      │        │        │弄16號  │        │      │
├─┼───┼────┼────┼────┼────┼───┤
│13│李玉菁│蔡金蓉  │99年11月│高雄縣路│1,000元 │      │
│  │      │        │初      │竹鄉鴨寮│        │      │
│  │      │        │        │村復興路│        │      │
│  │      │        │        │327巷88 │        │      │
│  │      │        │        │弄9號   │        │      │
├─┼───┼────┼────┼────┼────┼───┤
│14│李玉菁│蕭麗花  │99年11月│高雄縣路│2,000元 │      │
│  │      │        │初      │竹鄉鴨寮│        │      │
│  │      │        │        │村復興路│        │      │
│  │      │        │        │327巷88 │        │      │
│  │      │        │        │弄10號  │        │      │
├─┼───┼────┼────┼────┼────┼───┤
│15│李玉菁│何玉貞  │99年11月│高雄縣路│3,000元 │      │
│  │      │        │初某晚  │竹鄉鴨寮│        │      │
│  │      │        │        │村復興路│        │      │
│  │      │        │        │327巷88 │        │      │
│  │      │        │        │弄8號   │        │      │
├─┼───┼────┼────┼────┼────┼───┤
│16│李玉菁│彭琇卿  │99年10月│高雄縣路│2,000元 │      │
│  │      │        │某日晚上│竹鄉鴨寮│        │      │
│  │      │        │8時許   │村保民路│        │      │
│  │      │        │        │117巷6號│        │      │
│  │      │        │        │蘇繁雄住│        │      │
│  │      │        │        │處旁之卡│        │      │
│  │      │        │        │拉OK室後│        │      │
│  │      │        │        │方      │        │      │
├─┼───┼────┼────┼────┼────┼───┤
│17│吳春花│游文傑  │99 年 10│高雄縣路│1,000元 │遭游文│
│  │      │        │月底左右│竹鄉鴨寮│        │傑拒絕│
│  │      │        │某日晚上│村復興路│        │      │
│  │      │        │7 時至 8│367巷55 │        │      │
│  │      │        │時許    │弄 22 之│        │      │
│  │      │        │        │14 號   │        │      │
└─┴───┴────┴────┴────┴────┴───┘